【裁判字號】    97,上易,1191
【裁判日期】    971127
【裁判案由】    詐欺
【裁判全文】
臺灣高等法院刑事判決                97年度上易字第1191號
上  訴  人
即  被  告  甲○○
選任辯護人  郭美春律師
上列上訴人因詐欺案件，不服臺灣宜蘭地方法院96年度易字第53
5號，中華民國97年4月11日第一審判決（起訴案號：臺灣宜蘭地
方法院檢察署96年度偵字第2340號），提起上訴，本院判決如下
：
    主  文
原判決撤銷。
甲○○犯詐欺取財罪，累犯，處有期徒刑年。
    事  實
一、緣甲○○前於臺灣宜蘭地方法院94年度易字第396號所犯竊
    盜罪及其女友莊佳華所犯贓物罪出庭應訊，該案審判長為該
    院前法官林明山，嗣甲○○經該院判處有期徒刑1年5月，緩
    刑5年確定。又於95年6月上旬某日自稱「林逸程」法官（虛
    構之人）向他人詐欺，經警方於95年6月11日查獲，並經臺
    灣宜蘭地方法院以95年度易字第245號判決判處有期徒刑5月
    確定，於95年11月14日執行完畢。
二、詎甲○○仍不知悔改，因於95年6月中旬，在宜蘭縣羅東鎮
    ○○路「天堂娃娃屋」結識乙○○，為取得乙○○好感，竟
    向乙○○佯稱係臺灣宜蘭地方法院刑事庭「林明山」法官，
    並出示載有「宜蘭地方法院」、「法官林明山」等字樣之不
    詳款式工作證予乙○○閱覽，藉此取信乙○○。嗣於同年6
    月20日，因乙○○之胞兄洪慶章與其配偶有離婚訴訟涉訟，
    甲○○便帶同洪慶章前往臺灣宜蘭地方法院，並對乙○○、
    洪慶章佯稱可利用法官身分關說案件，使快速獲得判決，乙
    ○○因而不疑有他，誤信甲○○確為「林明山法官」，於是
    日開始與甲○○以男女朋友關係交往。甲○○見乙○○對其
    所佯裝之法官身分已無懷疑後，即意圖為自己不法之所有，
    自該日起，於附表一所示之時間，利用為乙○○之胞兄關說
    乙事已遭法院調查、停職、需款向議員林建榮關說復職法官
    職務、復職成功需款給法院院長換證、期間暫無收入而需款
    、將被調職至屏東當法官，因不願與乙○○分開，自願降職
    宜蘭檢察官而需換證費、需換手機等如附表一所載之理由，
    向乙○○詐取金錢，或由乙○○刷卡購物而得利，或與乙○
    ○外出而車輛須加油時，由乙○○於如附表二所示之時間刷
    卡付費而得利。林麗真因信甲○○之說詞，認甲○○為協助
    其兄關說案而遭停職、降職及調職，心有愧疚，又因信任甲
    ○○為法官有能力償還款項，而對甲○○之要求均如數支付
    ，甲○○因而接續詐得新臺幣（下同）2,165,127元（含取
    得財物及所得利益金額）。迨至96年1月5日後，甲○○即開
    始迴避乙○○之聯絡，乙○○多方查詢，始於96年4月22日
    尋獲甲○○，經當面追問，甲○○始坦承其並非法官，並於
    宜蘭縣羅東鎮○○路某檳榔攤，就上開詐得金額開立發票日
    均為96年4月22日、面額各為100,000元之商業本票23張交付
    予乙○○。
三、案經宜蘭縣政府警察局羅東分局報請臺灣宜蘭地方法院檢察
    署檢察官偵查起訴。
    理  由
壹、證據能力部分：
    按被告以外之人（包括證人、鑑定人、告訴人、被害人及共
    同被告等）於審判外之陳述雖不符刑事訴訟法第159條之1至
    之4等4條之規定，而經當事人於審判程序同意作為證據，法
    院審酌該言詞陳述或書面陳述作成時之情況，認為適當者，
    亦得為證據；當事人、代理人或辯護人於法院調查證據時，
    知有刑事訴訟法第159條第1項不得為證據之情形，而未於言
    詞辯論終結前聲明異議者，視為有前項之同意，同法第159
    條之5定有明文。立法意旨在於傳聞證據未經當事人之反對
    詰問予以核實，原則上先予排除。惟若當事人已放棄反對詰
    問權，於審判程序中表明同意該等傳聞證據可作為證據；或
    於言詞辯論終結前未聲明異議，基於尊重當事人對傳聞證據
    之處分權，及證據資料愈豐富，愈有助於真實發見之理念，
    且強化言詞辯論主義，使訴訟程序得以順暢進行，上開傳聞
    證據亦均具有證據能力。查本件所引用之被告以外之人於審
    判外之供述或非供述證據，因公訴人、被告及其辯護人均已
    於本院審理時表示無意見（見本院卷第23頁反面至24頁、第
    138至140頁），且迄至言詞辯論終結前未再聲明異議，而本
    院審酌上開供述或非供述等證據資料製作時之情況，無不當
    取供及證明力明顯過低之瑕疵，認以之作為證據應屬適當，
    故揆諸前開規定，認前揭證據資料應有證據能力。
貳、認定上訴人即被告甲○○犯罪事實所憑之證據及理由：
一、訊據上訴人即被告甲○○固坦承與告訴人乙○○曾為男女朋
    友，並於96年4月22日簽發發票日均為96年4月22日、面額各
    為10萬元之商業本票23張交予告訴人乙○○等事實不諱，惟
    矢口否認有詐欺之犯行，辯稱：並未對乙○○佯稱為林明山
    法官，乙○○早即知悉伊真實姓名為甲○○而非林明山，除
    與乙○○間有36萬元之借貸往來外，並未向乙○○取得任何
    金錢，乙○○以信用卡所支付之加油費亦均已以現金返還云
    云。惟查：
  (一)告訴人乙○○於96年7月23日偵查中指稱：伊是95年6月初在
    羅東鎮○○街「天堂娃娃屋」工作認識被告，他自稱宜蘭地
    方法院刑事庭林明山法官，並有拿出工作證給伊看，但伊並
    沒有留存。因為之前伊哥哥洪慶章要向法院訴請離婚，向他
    請教，他說可以幫忙，期間我們都有一起出去吃飯，後來6
    月20日成為男女朋友正式交往，伊因為相信他是法官才與他
    交往。6月20日上午被告帶伊哥哥去宜蘭地院，他要伊哥哥
    在地院門前等，他說可以利用他法官的身分關說案件，讓民
    事庭法官儘速判決，伊哥哥也打電話到宜蘭地院詢問，查詢
    結果是有林明山法官，但已70幾歲；當天中午伊就撥打被告
    手機0000000000，被告說應該是伊哥哥聽錯，法院的人應該
    是說七十幾年次才是，又說因伊哥哥打電話向法院詢問，他
    因關說案件被法院查到，被法院停職；後來6月20日晚上被
    告到伊羅東的住處找伊，向伊說他被停職，要跟伊借錢，伊
    當時說沒有那麼多錢，他要伊將郵局及臺灣中小企業的存款
    領出，並要伊將存款保單解約及房屋拿去借款，他說要將錢
    交給林建榮立委拿去關說復職。於是伊於95年6月23日去蘇
    西郵局領款21萬元，並將南山人壽保單質借9萬3千元，95年
    6月30日到郵局領現金5萬元，7月5日於羅東博愛路100巷53
    號3樓將伊羅東鎮○○路房子拿去臺灣企銀抵押70萬元，交
    給被告做為關說復職使用。95年7月29、31、31日伊將郵局
    提款卡拿給他去提領1萬1千元、6萬元、2萬2千元，7月31日
    到羅東博愛路伊住處交付8萬元現全做為關說復職使用。8月
    1日他在伊羅東住處說，他已經復職了，8月4日他說他復職
    後要向地院院長換證，需要15萬元，所以伊就在住處將伊國
    泰人壽保單質借的存款11萬元，及交付現金4萬元給被告。
    95年9月5日他說剛復職，沒有案子接，沒有薪水，要伊借他
    錢，伊就將提款卡交給他去提領。95年9月5日他領了1千元
    、4千元、3千元，9月6日領了600元，9月9日他說要使用電
    腦，又要借款，伊就同意與他一同到羅東「燦坤」刷卡4萬7
    千3百元購買筆記型電腦。95年9月30日又在伊住處向伊借款
    10萬元，他說要請代書處理他於壯圍的土地過戶，伊也不知
    道事實上有無這筆土地。10月初，被告說宜蘭地院要將他調
    到屏東地院當法官，他不願意與伊分開，自願降調為檢察官
    ，需要換證，要伊借10萬給他，於是伊於當天下午在羅東「
    天堂娃娃屋」外，向店方預支薪水7萬元借他，晚上又在伊
    住處拿現金3萬元給他。95年10月18日他說因原手機已經不
    能使用需要辨理新手機，於是伊就去郵局提領1萬元，用伊
    名字申辦1支新手機，門號0000000000，交給他使用。95年1
    1月27日他說需要修車，伊就將台新銀行的提款卡交給他去
    提領1千元。95年11月28日他又說要修車及還銀行車貸，伊
    又將提款卡交給他分5次各提領2萬元；95年11月29日也是以
    同樣的理由提領2萬元；同日上午伊於台新銀行提出房屋貸
    款34萬元交給他做為修車及還銀行車貸。95年6月至9月間，
    他說沒有錢加油向伊借用玉山銀行信用卡刷卡加油，總共2
    萬2千元，每次都是他載伊一起去刷的。95年12月底他說到
    花蓮出差，伊就打電話到地檢署詢問是否有無演股林明山檢
    察官，地檢署的人回答，林明山是在法院上班；當天伊在羅
    東夜市遇到被告，他說他於9月底就沒有在法院工作，也沒
    有當檢察官。到96年1月1日他說當法官時有案子調查局在調
    查他，要去臺北開庭，就在伊住處向伊借2萬3千元。96年1
    月5日又在伊住處借1萬3仟元，因為之前被調查局調查被判
    刑需要繳罰金。96年4月22日他才坦承對伊說，他不是法官
    ，也不是檢察官，他的真實姓名叫甲○○。以上被告總共向
    伊借了216萬9百元，伊是因為相信他是法官才與他交往等語
    （見偵卷第29至31頁）；於96年8月20日偵查中以證人身分
    具結後證稱：被告與伊交往期間，對伊及伊父親自稱為林明
    山法官，字條（警卷第28頁）是95年12月間被告寫給伊家人
    的，被告在伊家跟伊母親說伊在外欠黑道錢，要伊母親私底
    下跟他連絡，他當時自稱是法官。96年1月初就找不到被告
    ，96年4月22日透過友人才找到被告，被告才坦認自己不是
    林明山法官，而是甲○○，伊才知道他的真實姓名，96年4
    月24日就去警局報案，直到報警之後才知道他之前有冒稱林
    逸程法官的前科等語（見偵卷第85至86頁）；嗣於原審審理
    時具結後證稱：「95年6月10日至15日之間在我工作之『天
    堂娃娃屋』認識被告，當初他剛來時說他在法院工作，並說
    他是刑事法官林明山，當時有拿證件給我看，我看到是『義
    』股，上面寫林明山法官，後面還有宜蘭地方法院的鋼印。
    還沒認識被告前1、2個月，我哥哥有外籍新娘的離婚案件要
    處理，剛好他說是在宜蘭地院工作，因為這個職務，所以我
    就問他離婚案件怎麼辦，他也有說要幫我哥哥協助辦理，他
    說會藉由他的職務來關說」，「6月20日那一天早上他帶我
    哥哥到宜蘭地院辦理，12月他還有帶我哥哥去1次。我哥哥
    及媽媽在6月18日第1次跟被告見面是在羅東鎮○○路我的住
    處，他跟我哥哥、媽媽介紹他是在宜蘭地院工作」，「6月2
    0日那天晚上，他跟我說他帶我哥哥辦離婚案件時，被宜蘭
    地院的人知道，並說他涉嫌關說，他還有拿1張類似文件上
    面有庭長還是院長名字，說因為關說被停職」，「6月21至
    23日間，被告跟我說他需要1筆錢來恢復法官職務。……我
    陸陸續續借他200多萬元」，「如果被告沒有說他是林明山
    法官的話，我不會借他錢」，「我與被告交往期間，被告沒
    有跟我提及他之前有刑事案件在宜蘭地院訴訟中，他如果有
    說有訴訟的話，我怎麼可能相信他是司法官，我也是到警局
    告發他時，警員才跟我說他是前科累累的累犯」，「一直到
    （96年）4月22日才確定被告不是林明山法官，我在找他的
    期間還一直相信他是林明山法官」，「我從來都沒有懷疑被
    告不是法官，他說做法官可以認識很多人，因為司法人員可
    以認識很多人，所以我相信即使是他認識討債（公司）也是
    合法的」，「正確的是在96年4月22日當天才知道被告本名
    叫甲○○，3月底4月初時，朋友幫我查2G-5563的車主是綽
    號『小黑』，根本不叫林明山，是叫甲○○，4月22日被告
    親口跟我承認，我才相信他不是法官。」，「中間我有懷疑
    過，被告說他之前叫甲○○，後來有改名為林明山，他說他
    是司法人員，不可以在委託書上留下他的名字，而且我也不
    確定95年8月2日委託書上『甲○○』是否是我寫上去的」，
    「被告之前有跟我說他還沒當法官前的名字叫『甲○○』，
    後來考上司法人員後的名字叫『林明山』，但是他只是約略
    帶過而已」，「在借錢之前都沒有懷疑過他不是法官，一直
    到找不到人才緊張」等語，且就被告如何以如附表一所稱之
    理由，向乙○○詐取如附表一所示之金錢等事實證述明確在
    卷（見原審卷第76至93頁）。
  (二)而告訴人乙○○確有交付被告如附表一編號1至7、9、11、1
    2、16至21所示之金額，有玉山銀行信用卡消費明細對帳單
    4紙（見偵卷第32至34頁、第38頁）及乙○○宜蘭縣蘇澳鎮
    蘇西郵局郵政存簿儲金簿、臺灣企銀羅東分行活期儲蓄存款
    存摺、臺新銀行羅東分行存摺、國泰人壽保險公司保全給付
    明細表、南山人壽保險公司保單借款合約書、保單借款明細
    表各乙份在卷可參（見警卷第15至24頁，各參見附表備註欄
    ）。又被告自承有向乙○○取得編號8、13所示款項；另編
    號10、14、15、22、23部分，亦已據證人即告訴人乙○○於
    偵查中及原審審理時證述明確如上，且參以被告確有開立本
    票23紙，金額計2,300,000元交付乙○○，此與證人即告訴
    人乙○○證述遭詐騙之金額大致相符，堪認告訴人乙○○指
    訴之金額非虛。雖被告辯稱係遭告訴人乙○○帶同2人脅迫
    所簽等語，惟被告迄今均未向告訴人乙○○提出告訴，且查
    無證據證明告訴人乙○○有任何脅迫被告之情形，可見被告
    就此所辯要屬卸責之詞，不足採信。
  (三)雖被告始終否認對告訴人乙○○自稱為「林明山」法官，然
    被告供承曾陪同告訴人乙○○至羅東「博愛醫院」墮胎，依
    卷附博愛醫院「墮胎婦女使用須知」之「患者同意書配偶欄
    」上署名「林明山」乙節（見原審卷第161頁）觀之，被告
    先於原審審理時否認患者同意書上的「林明山」之字樣為其
    所書寫（見原審卷第137頁），嗣又改稱：伊陪同乙○○前
    往醫院時，因乙○○一再要求伊簽名，伊說不能簽伊的名字
    ，因為伊母親知道的話，伊會很麻煩，所以當下伊就寫「林
    明山」這3個字，伊在寫「林明山」時，乙○○就已經知道
    伊叫甲○○了，伊隨便寫「林明山」這個名字，乙○○也同
    意云云（見原審卷第210頁）。依被告與告訴人乙○○當時
    為男女朋友關係，倘乙○○當時已明知被告之真實姓名為「
    甲○○」，並非「林明山」，衡情於被告陪同前往羅東「博
    愛醫院」墮胎時，當必要求被告在「患者同意書配偶欄」上
    簽署「甲○○」，豈有同意被告任意填載他人姓名之理，是
    證人即告訴人乙○○前開所述於被告在「患者同意書配偶欄
    」上署名「林明山」時，仍認被告即為「林明山」法官乙節
    ，堪可採信。
  (四)證人即告訴人乙○○之兄洪慶章於偵查中證稱：認識被告時
    ，被告有出示胸前的識別證自稱為法院的林明山法官，伊不
    知被告本名是甲○○等語（見偵卷第87頁）；嗣於原審審理
    時具結後證稱：於95年6 月份認識被告，在場人尚有伊妹妹
    （即乙○○）及伊母親洪伍屢。第1次見面時，被告胸前掛1
    張識別證，上載法官林明山，被告亦自稱林明山法官，並稱
    願協助處理伊與配偶之離婚事件，被告第1次帶伊至臺灣宜
    蘭地方法院，伊在外等候，第2次至法院簡易庭找書記官詢
    問審判結果等語（見原審卷第94至97頁），復有臺灣宜蘭地
    方法院95 年度婚字第152號洪慶章與其配偶離婚事件判決書
    在卷可參（見偵卷第82頁）。即被告亦不否認有與洪慶章一
    同前往臺灣宜蘭地方法院2次之事實，顯見證人洪慶章前開
    證述非虛。
  (五)證人即告訴人乙○○之母親洪伍屢於偵查中證稱：被告自稱
    林明山，且說他在當法官。還留1張簽有「林明山」名字及
    被告電話號碼的紀錄等語，並稱伊女兒（即乙○○）積欠他
    人11萬元，要伊拿錢給他，幫乙○○還錢，不要讓乙○○知
    道等語（見偵卷第110頁）；嗣於原審審理時具結後證稱：
    第1次見面，被告表示他是法官，可以幫助處理洪慶章離婚
    事件。還曾經拿1個牌子給伊看，並稱1個月賺9、10萬元。
    還有1次把「林明山」的名字和電話抄在伊家中的電話簿，
    稱伊女兒欠人11萬元，不要讓伊女兒知道等語（見原審卷第
    100至102頁）；並有被告親筆書寫載有「林明山」、電話號
    碼之紙條及洪伍屢平日記載之小本活頁電話簿在卷可參（見
    警卷第28頁、原審卷第140至159頁）。雖被告於警詢時供稱
    ：警詢卷第28頁之紙條是乙○○要求把林明山名字及手機號
    碼交給他家人云云；嗣於偵查中及原審審理時又改稱：伊向
    乙○○描述伊至法庭當庭情況時，在1張A4紙上書寫當時開
    庭法官林明山法官、蘇錦秀法官、謝佩玲法官及公訴檢察官
    之配置圖，另外為記憶新申辦使用之手機號碼，順便在該紙
    上寫下數次手機號碼，嗣該A4紙竟遭乙○○裁剪為卷附所示
    之紙張云云；被告前後所述反覆不一，已有可疑。況證人即
    告訴人乙○○於原審審理時證稱：伊不知何謂法院配置圖，
    被告亦未曾向伊描述開庭情形等語（見原審卷第81頁）；又
    經原審當庭勘驗，以該電話簿比對警卷第28頁所附被告書寫
    之紙張，該電話簿的大小與警卷第28頁紙張大小相符，且兩
    者紙質相同，活頁孔隙亦屬相同（見原審卷第136至137頁）
    ；再觀諸警卷第28頁之紙張，前後均留有相當間隙，在該紙
    張上的位置亦符合一般人書寫平均配置之習慣，參以其上孔
    隙亦與洪伍屢之活頁小電話簿相符。綜上，堪認警卷第28
    頁之紙張確係由該電話簿上所撕下，而非另行裁切，證人洪
    伍屢上開證述堪信為實在。是被告所辯警詢卷第28頁之紙張
    係告訴人乙○○自行裁切云云，顯不足採。至辯護人於原審
    審理中爭執兩者活頁孔隙不同云云，亦嫌無據。
  (六)證人林歆怡於偵查中證稱：伊為乙○○之同事，曾在羅東鎮
    ○○路的「天堂娃娃屋」見過被告，被告拿識別證給伊看，
    態度還滿像法官的，伊是剛剛（偵訊前）才知道自稱林明山
    的被告原來叫甲○○等語（見偵卷第119頁）；嗣於原審審
    理時具結後證稱：95年6月在伊工作之「天堂娃娃屋」認識
    被告，知道乙○○與被告交往，被告有出示識別證表示是林
    明山法官，識別證上有貼照片並寫「宜蘭地方法院」、「林
    明山」等字樣等語（見原審卷第103至104頁）。查證人林歆
    怡與被告素不認識，亦無怨隙，應無故為虛偽陳述陷被告於
    罪之理，堪認證人林歆怡前開證言，可以採信。
  (七)證人胡雅雯於原審審理時具結後證稱：伊與乙○○前為羅東
    的日商馬谷公司同事，在95年8月初跟乙○○及同事在羅東
    的「烘爐茶壺」聚餐時認識被告，當時有乙○○、被告、伊
    、陳雅琪、「韻如」及另1人，共6人聚餐。被告自稱姓林，
    在宜蘭地方法院當法官，斯時伊腳受傷，被告並告訴伊一些
    法律常識，並稱可去申請職業災害，其他在場同事也有聽到
    等語（見原審卷第172至175頁）；另證人陳雅琪於原審審理
    時亦具結後證稱：伊與乙○○、胡雅雯前均為馬谷公司的同
    事，95年8月初，在羅東的「烘爐茶壺餐廳」聚餐，乙○○
    帶被告前來參加，當時有乙○○、被告、伊、胡雅雯及另2
    人，共6人聚餐。乙○○稱被告是在法院當法官，被告本人
    也有跟在場人稱他在宜蘭法院當法官，胡雅雯有向被告請教
    一些法律上的問題等語（見原審卷第176至179頁）。而被告
    亦不否認確有與該2人共同用餐等情；依證人胡雅雯及陳雅
    琪均明確指證被告自稱為「林明山法官」，且就聚餐人數及
    被告、乙○○、胡雅雯、陳雅琪等人之座位位置暨被告自稱
    法官等情均互核大致相符，復有2人分別所繪座位圖可資參
    照（見原審卷第181至182頁）。雖渠2人就其他2名聚餐之人
    所坐位置指繪情形略有差異，惟類此座位等細節之記憶能力
    ，本因人而異，證人陳雅琪於繪製座位圖時，對各該人之位
    置及姓名均能明確指出，並無猶豫，而證人胡雅雯則稱不記
    得另一名同事之姓名，且對其他2名同事座位情形表示不確
    定，並證述：伊比較確定的是伊自己、乙○○及被告之位置
    ，並記得陳雅琪坐在伊旁邊等語，堪認上開關於座位位置描
    述之細節性差異，應係證人胡雅雯就類此細節性之記憶不清
    所致，並不影響與本件有關之其他主要證述情節之憑信性。
    況證人胡雅雯及陳雅琪與被告均素不認識，亦無怨隙，證人
    胡雅雯復於聚餐時當場向被告請教法律問題，則2人實自無
    故為虛偽陳述陷人於罪之理，是其等前開供述堪可採信。
  (八)雖被告辯稱乙○○於95年8月2日請其協助委託討債公司索討
    前男友所欠債務時，已知悉其真實姓名，乙○○並於討債公
    司的委託書聯絡人載明「甲○○」，並提出委託書影本乙件
    為證（見原審卷第110頁）。然依被告於97年1月25日原審審
    理時提出之委託書上固有手寫「甲○○」字樣，惟被告偵查
    中之辯護人已於96年9月7日偵查中提出委託書影本乙紙（見
    偵卷第117頁），該委託書上並無手寫「甲○○」字樣；而
    經比對偵卷第117頁之委託書影本及原審卷第110頁之委託書
    影本，2份印刷字體內容同一，手寫字體「乙○○」、「宜
    蘭縣壯圍鄉○○村○○路18-3號」、「0000000000」位置、
    字跡均相符，顯見2份委託書影本應係影印自同1份正本，而
    非2份不同正本。則被告之辯護人於原審所提出之委託書影
    本，竟有於偵查中所提出之委託書影本所無之「甲○○」手
    寫字樣，是否真實，非無疑義。再原審於97年1月25日審理
    時，以原審卷第110頁之委託書影本詰問乙○○「（提示委
    託書，問：上面委託人、住所？）」，經證人即告訴人乙○
    ○證稱：是伊寫的，乙○○的姓名地址是伊寫的，伊不記得
    有寫過甲○○這3個字，伊記得還有正本放在家中等語（見
    原審卷第86頁）；嗣告訴人乙○○即於97年2月15日提出委
    託書影本乙份（見原審卷第160頁），其上並無手寫「甲○
    ○」字樣。再比對告訴人乙○○所提出之原審卷第160頁之
    委託書影本與被告之辯護人先後所提出之2份委託書影本，
    該3份印刷字體內容同一，手寫字體「乙○○」、「宜蘭縣
    壯圍鄉○○村○○路18-3號」、「0000000000」位置、字跡
    均相符，足見3份委託書影本應係影印自同一份正本，所不
    同者，係乙○○提出之委託書影本較為清晰，而被告之辯護
    人所提出委託書影本2份較為模糊，且在下方手寫「乙○○
    」、「宜蘭縣壯圍鄉○○村○○路18-3號」、「0000000000
    」位置復有模糊不清之重疊字體，另均有深淺不一之直條紋
    ，與一般傳真機所印出紙張之特徵相符。衡情影印文件應以
    先產生者較為清晰，複製多次則愈加模糊，則堪認乙○○提
    出之委託書影本應係產生在前，而被告之辯護人所提出委託
    書影本2份則產生在後，又該3份既係自同一正本產生，則被
    告於原審提出之委託書上所載「甲○○」顯係事後由他人抄
    寫於上，而與正本不符。被告辯稱有2份委託書云云，顯不
    足採。至證人李橫蘭於原審審理時雖證稱：被告帶乙○○來
    到所經營的展陽財務公司，有簽乙張委託書，委託該公司處
    理債務事宜。但伊不記得原審卷第110頁「甲○○」3個字是
    何人寫的。委託書只有寫乙份正本。除了「甲○○」3個字
    外，其它的字是乙○○寫的。委託書是在當場簽立，上面是
    有甲○○的名字等語（見原審卷第192至197頁），然經提示
    原審卷第160頁時，又改稱：這乙份比較像，所以這乙份比
    較正確。當初好像不止簽1次，之前伊有先拿委託書給甲○
    ○拿給乙○○簽，那時不是當場簽的，到後面才正式到公司
    簽1次，照這樣子講應該有2份才對等語（見原審第199頁）
    ；嗣復改稱：之前是甲○○拿乙份給乙○○簽，好像沒有交
    回來給伊，伊只記得有拿給他委託書，至於有無交回來給伊
    ，伊不記得。伊更正有拿乙份給甲○○叫他交給乙○○簽，
    至於那乙份乙○○有無簽伊不確定等語（見原審卷第201頁
    ）。是依證人李橫蘭前後顯然不一之證述，已不足證明原審
    卷第117頁上有「甲○○」字樣之簽名為乙○○所書立；此
    外，亦無被告所稱之第2份委託書正本可資查照。是被告辯
    稱乙○○於委託書上簽署「甲○○」姓名，可證於95年8月2
    日已知悉伊為甲○○，而非法官林明山云云，亦不可採。
  (九)至被告雖又辯稱：伊有將乙○○帶回給家人看，足證乙○○
    知伊為甲○○而非林明山云云。惟依證人即被告之父林建興
    及被告之妹林于婷之證述，渠2人均未曾與乙○○交談等語
    （見原審卷第106、107頁），核與與被告所辯不符，亦不足
    證明乙○○知悉被告真實身分乙事。
  (十)綜上所述，本案事證已臻明確，被告犯行洵堪認定，應予依
    法論科。
二、按行為人實施犯罪之時地，在自然意義上雖非完全一致，然
    二者仍有部分合致，且犯罪目的單一，依一般社會通念，認
    應評價為一罪方符合刑罰公平原則，如予數罪併罰，反有過
    度處罰之疑，與人民法律感情亦未契合；是於刑法廢除牽連
    犯及連續犯後，應依個案情狀，考量一般社會通念及刑罰公
    平原則，適度擴張一行為概念，論以接續犯或一行為觸犯數
    罪名之想像競合犯，方屬適當（最高法院97年臺上字第1880
    號判決意旨參照）。本件被告施用詐術使被害人乙○○交付
    財物及得財產上不法利益之時間，在自然意義上雖有不同，
    並長達半年，然其次數多達40餘次，尚屬密接，且被告之犯
    罪目的單一即皆係詐欺，其犯罪手段及地點亦多有同一，依
    一般社會通念，如予數罪併罰，容有過度處罰之疑，本院認
    於本案適度擴張一行為之概念，將之評價為接續犯一罪，較
    符刑罰公平原則。核被告自95年6月23日起至96年1月5日止
    施用詐術使被害人乙○○交付財物及得財產上不法利益，所
    為係犯刑法第339 條第1項之詐欺取財罪、第2項之詐欺得利
    罪。被告所為如附表一所示詐欺之行為，係基於意圖為不自
    己不法之所有之同一犯意，以佯裝為林明山法官之同一手段
    ，所為接續行為，僅侵害同一法益，只論以一罪。被告以一
    行為同時觸犯詐欺取財罪及詐欺得利罪，為想像競合犯，應
    從情節較重之詐欺取財罪處斷。查被告於95年間，因詐欺案
    件，經臺灣宜蘭地方法院95年度易字第245號判處有期徒刑5
    月確定，並於95年11月14日執行完畢，有本院被告前案紀錄
    表在卷可考，其於有期徒刑執行完畢，5年以內故意再犯本
    件有期徒刑以上之罪，為累犯，應依刑法第47條第1項前段
    之規定加重其刑。
三、原審以被告詐欺取財罪證明確，並予以論罪科刑，固非無見
    。惟查被告於96年4月22日，在宜蘭縣羅東鎮○○路某檳榔
    攤，依被害人乙○○要求，開立發票日均為96年4月22日、
    面額各為100,000元之商業本票23張交付予被害人乙○○，
    賠償被害人損失，有本票影本在卷可參（見偵卷第39至46頁
    ），原審就此被告事後填補被害人損害之態度及被害人所受
    損害填補實際情形等量刑時應審酌之一切事項，原審未及審
    酌，尚有未洽。被告提起上訴，仍執前詞否認犯罪，雖無理
    由，惟原判決既有如前述之瑕疵，自難以維持，應由本院予
    以撤銷改判。爰審酌被告年輕力壯、智力正常，竟不思腳踏
    實地，賺取所需，反偽以法官名義，利用被害人年輕識淺，
    對社會及法律制度之無知，騙取財物及不法利益，對被害人
    造成財產損失亦達百萬之鉅，且被告於91年間有詐欺前科，
    再於95年間甫因謊稱法官「林逸程」遭判處罪刑，猶再犯本
    案，素行不良，然被告犯後已簽發本票以賠償被害人損失，
    暨犯後否認犯行等一切情狀，改量處有期徒刑3年，以示懲
    儆。
據上論斷，應依刑事訴訟法第369條第1項前段、第364條、第299
條第1項前段，刑法第339條第1項、第55條、第47條第1項，判決
如主文。
本案經檢察官陳國鳴到庭執行職務。
中    華    民    國    97    年    11    月    27    日
                  刑事第十四庭   審判長法  官   陳志洋
                                       法  官   蔡聰明
                                       法  官   謝靜慧
以上正本證明與原本無異。
不得上訴。
                                       書記官   高士童
中    華    民    國    97    年    12    月    5     日
附錄：本案論罪科刑法條全文
刑法第339條第1項
意圖為自己或第三人不法之所有，以詐術使人將本人或第三人之
物交付者，處5年以下有期徒刑、拘役或科或併科1千元以下罰金
。


司法院資訊處製作；財團法人民間司法改革基金會備份。
